【裁判字號】    99,附民,31
【裁判日期】    990709
【裁判案由】    損害賠償
【裁判全文】
臺灣高等法院花蓮分院刑事附帶民事訴訟判決
原      告  宏泰人壽保險股份有限公司
法定代理人  周國瑞
訴訟代理人  乙○○
被      告  甲○○
上列當事人間因被告背信案件（99年上易字第58號）依法提起附
帶民事訴訟，請求損害賠償，本院於99年6月25日言詞辯論終結
，判決如下：
    主  文
被告應給付原告新臺幣伍拾肆萬肆仟肆佰伍拾陸元，及自九十九
年六月二十六日起至清償日止，按年息百分之五計算之利息。
原告其餘之訴駁回。
    事  實
甲、原告方面：
一、聲明：
  (一)被告應給付原告新臺幣（下同）550,656元，及自附帶民事
    訴訟起訴狀繕本（即99年6月25日）送達被告翌日起至清償
    日止，按年息5%之利息。
  (二)原告願供擔保並聲請宣告假執行。
二、陳述：
  (一)被告甲○○先後於民國（下同）92年7月28日至94年10月1日
    及95年5月4日至95年10月1日間擔任原告公司之保險業務員
    ，承攬工作內容依合約第2條第2項第4、5款約定如下：「
    （四）據實告知客戶相關甲方之承保規定及保險事項，並將
    直接、間接得知客戶有關影響保險危險程度之所有情事據實
    轉達予甲方」；「（五）將其所知之所有客戶相關資料據實
    告知甲方」。依上開約定，被告甲○○應據實告知客戶有關
    原告之承保規定及保險之事項，並將直接、間接得知客戶有
    關影響保險危險程度之所有情事及將其所知之有關客戶相關
    資料據實告知原告。
  (二)被告甲○○於94年5月26日向要保人施雲珠招攬原告之「全
    家福200專案團體保險」（下稱保險契約一）時，要保人曾
    告知患有腦中風。另被告於95年5月29日向同一加保人招攬
    原告之「中華民國關懷魚鱗癬協會之友團險」（下稱保險契
    約二）時，要保人當時已因心肌梗塞於花蓮慈濟綜合醫院住
    院，甲○○知悉要保人患病之身體狀況，應將其所知悉之要
    保人健康情況據實使原告知悉，使原告得根據該等告知事項
    正確評估是否同意承保之義務，被告竟意圖為增加自己之招
    攬業績以領取佣金報酬，故意隱匿要保人之病情。嗣於95
    年8月間，要保人因病過世，受益人領取保險金之後，經原
    告調閱施雲珠病歷，並收到施雲珠受益人姜管和之陳情書後
    始查得上情。
  (三)被告甲○○如依約向原告據實告知要保人施雲珠之病況，原
    告必不同意承保，然因被告前揭隱匿行為，致原告同意承保
    ，又因被告為原告之受僱人，致原告須承擔前開之不法行為
    ，而給付施雲珠之受益人姜管和、姜閔勝等理賠金共計550,
    656元。為此依照侵權行為以及債務不履行之法則請求損害
    賠償。
三、證據：業務人員承攬合約2份、「全家福200專案團體保險」
    加保同意書1份、「中華民國關懷魚鱗癬協會之友團險專案
    」加保書1份、財團法人佛教慈濟綜合醫院病歷1份、財團法
    人臺灣基督教門諾醫院病歷1份、姜管和陳情書1份、臺灣花
    蓮地方法院民事判決及臺灣高等法院花蓮分院民事判決各1
    份、甲○○業績報酬明細表1份、理賠金給付匯款紀錄1份。
乙、被告方面：
一、聲明：
  (一)原告之訴及假執行之聲請均駁回。
  (二)訴訟費用由原告負擔。
二、陳述：
  (一)已經盡力為公司做事，但是卻淪落到這樣的下場，並稱現在
    沒有收入，沒有辦法賠償云云。
  (二)對於姜管和與楊盛才的供述有意見。
    理  由
一、原告主張被告犯刑事背信罪，業經本院99年度上易字第58號
    刑事判決認定在案，則原告主張被告有侵權行為事實，堪以
    認定。原告依照民法第184條第1項後段之規定請求損害賠償
    ，即有理由。
二、按故意以背於善良風俗之方法，加損害於他人者，負損害賠
    償責任，此觀民法第184條第1項後段定有明文。所謂故意，
    包括直接故意與間接故意，前者係指對於事實明知並有意使
    其發生，後者係指預見事實發生而其發生並不違背其本意者
    稱之。所謂善良風俗，係指一般道德觀念而言，違反善良風
    俗而足以危及整體社會倫理秩序。而所謂加損害於他人，該
    損害之認定，除了他人之「權利」外，尚包括他人之「利益
    」在內，而利益也包括「純粹經濟上損失」在內。又所謂純
    粹經濟上損失，則係指被害人直接遭受財產上的不利益，而
    非因人身或物被侵害所發生之謂。查本案被告甲○○於92年
    7月至95年10月間與原告公司簽訂契約，而為受原告委任而
    為處理事務之人，原告既於簽訂契約時已經明訂甲○○應遵
    守各項規定，須將所知悉一切要保人及被保險人健康情況據
    實告知原告，以使原告能據以正確評估是否同意承保，在之
    後的業務訓練中也已經說明該項規定，並於頒發手冊明確記
    載，甲○○均已明知其情，竟隱瞞上開保險契約一、二的契
    約風險評估重要事項，未據實將該等事實註記於上開保險契
    約之加保書中，致原告公司誤認施雲珠之身體情況而同意訂
    立上開保險契約，甲○○並因簽訂上開保險契約而獲得新台
    幣480元及451元之佣金報酬利益。嗣於95年8月間，施雲珠
    因病過世，經宏泰人壽調閱施雲珠病歷後，始查得上情，然
    仍因甲○○為原告之業務員，經法院判命原告給付保險受益
    人姜管和、姜閔勝等共計550,656元，致宏泰公司受有損害
    。是以，甲○○以明知應將要保人及被保險人健康情況據實
    告知原告，故意隱瞞此等契約風險評估之重要事項，有違反
    一般道德觀念即保險業務員須依契約規定盡力履行應盡之義
    務而未履行，使契約真實義務無法獲得確保，保險公司對於
    風險無法有效控制，嚴重衝擊保險制度，影響所及，除了增
    加保險契約履行上之訟爭，亦提高保險人風險控制之成本，
    此等被告明知應告知契約風險之重要事項而故意未告知，是
    使用背於善良風俗的方法，而足以危及整體社會保險制度之
    倫理秩序，並加損害於原告，致使其直接遭受給付保險金
    550,656元之不利益，而此等不利益亦即為所謂的純粹經濟
    上損失，是民法第184條第1項後段所規範之保護範疇，原告
    自得對被告上述故意欺瞞且具不法性之不作為依此規定請求
    損害賠償無疑。至於原告請求被告如數賠償原告給付之保險
    金，則應扣除要保人所繳納之二筆3000元以及3200元之保險
    費，總計金額為544,456元。
三、從而，本件原告基於侵權行為之法律關係，請求被告損害賠
    償，為有理由。其損害賠償之範圍，依原告所聲明金額為
    550,656元，及自99年6月26日起至清償日止，按年息5%計算
    之利息部分，應先扣除被告為加保人所代墊繳交予原告之保
    險費用共6,200元，故原告僅得請求損害賠償範圍為544,456
    元，及自99年6月26日起至清償日止，按年息5%計算之利息
    ，予以准許。逾此範圍不應准許，其請求為無理由，應予駁
    回。
四、原告陳明願供擔保，聲請宣告假執行，經核其勝訴部分，依
    法並無不合，酌定相當擔保金額，予以准許；其餘敗訴部分
    ，因訴之駁回而失所附麗，自應駁回。
據上論結，本件原告之訴，為一部有理由，一部無理由，依刑事
訴訟法第502條第1項、第2項判決如主文。
中    華    民    國    99    年    7     月    9     日
                  刑事庭審判長法  官  賴淳良
                              法  官  劉雪惠
                              法  官  張健河
以上正本證明與原本無異。
本件不得上訴。
中    華    民    國    99    年    7     月    9     日
                              書記官  吳璧娟

司法院資訊處製作；財團法人民間司法改革基金會備份。
